【裁判字號】    97,簡,210
【裁判日期】    971209
【裁判案由】    食品衛生管理法
【裁判全文】
高雄高等行政法院簡易判決
                                     97年度簡字第00210號
原      告  甲○○
被      告  臺南市政府
代  表  人  乙○○  市長
上列當事人間食品衛生管理法事件，原告不服行政院衛生署中華
民國97年8月8日衛署訴字第0970025015號訴願決定，提起行政訴
訟，本院判決如下：
    主  文
原告之訴駁回。
訴訟費用由原告負擔。
    事實及理由
一、緣原告因於民國97年2月12日在中國時報A7版刊登「怡妙康
    活性乳漿蛋白」食品廣告，內容宣稱「．．．癌症患者有機
    食品的最佳選擇．．．在過去1年半裡，我歷經了2位家人罹
    患癌症的醫療過程，我認為在一連串的治療出院回到家以後
    ，如何飲食得宜才是患者跟家屬的重大課題。怡妙康活性乳
    漿蛋白是什麼樣的產品呢？簡單講怡妙康活性乳漿蛋白就是
    內含30包透過63℃專利低溫滅菌技術將5,000㏄沒有受過污
    染的生乳變為每包10公克的濃縮物，任何人可透過食用這產
    品獲得相當營養成份以維持適當的活力－因為在相同的成份
    下一般人寧可選擇泡30公克的奶粉而不願意喝15,000㏄生乳
    。當初我選擇怡妙康活性乳漿蛋白做為親人的營養補充品只
    是看上23個國家專利．．．（台灣第111543號跟第113683號
    兩項專利）足以證明品質及安全皆經得起國際檢驗！．．．
    歷經癌療過程後，我的岳父（70歲，95年9月罹患大腸癌）
    以怡妙康維持日常所需營養．．．產品免付費訂購諮詢專線
    0000-000000。」等文詞，分別經行政院衛生署中醫藥委員
    會及高雄縣三民鄉衛生所查獲，轉經該署及高雄縣政府衛生
    局移送台南市衛生局查證認該廣告涉及誇大不實、易生誤解
    ，被告乃以原告違反食品衛生管理法第19條第1項規定，依
    同法第32條第1項前段規定，於97年4月3日以南市府衛食字
    第0972200738號行政處分書裁處原告新台幣（下同）3萬元
    罰鍰。原告不服，提起訴願，遭決定駁回，遂提起本件行政
    訴訟。
二、原告主張略謂：
（一）上開廣告全文均在強調癌症病患「營養」攝取之重要性，
      強調「可透過食用這個產品獲得相當養份以維持適當的活
      力」「在一連串的治療出院回到家以後如何飲食得宜．．
      ．。」絕未有任何誇大不實之不當說明。
（二）圖片中主角黃哲彥先生（即原告岳父）的確也是本產品之
      使用者，廣告上也是強調「歷經癌療過程後．．．維持日
      常所需的營養」。
（三）關於本產品性質之說明亦有官方認證，可參閱台灣專利字
      號111543「增進癌症患者免疫力」（並未於該廣告中宣稱
      ），可知本廣告內容絕未有誇大之虞。
（四）主管機關承辦人堅持開罰之心態，原告不敢茍同，本件應
      檢視前揭廣告上下文有沒有違法，才是執法者應有之正常
      心態，如果不能依法行政，承辦人對條文作擴大解釋，如
      何讓原告心服口服，請被告指出該廣告刊登內容具體違法
      之處等語，並聲明求為判決撤銷訴願決定及原處分。
三、被告則以：
（一）按食品衛生管理法第19條規定：「對於食品、食品添加物
      或食品用洗潔劑所為之標示、宣傳或廣告，不得有不實、
      誇張或易生誤解之情形。食品不得為醫療效能之標示、宣
      傳或廣告。」又行政院衛生署為保護消費者權益，就有關
      食品廣告標示詞句是否涉及誇張易生誤解或涉醫療效能等
      加以認定。依行政院衛生署82年4月29日衛署食字第82252
      11號函(88年7月31日衛署食字第88037735號函及94年3月3
      1日衛署食字第0940402395號函修訂)其中記載：「1、詞
      句涉及醫療效能：（1）宣稱預防、改善、減輕、診斷或
      治療疾病或特定生理情形：．．．。（2）宣稱減輕或降
      低導致疾病有關之體內成分：．．．。（3）宣稱產品對
      疾病及疾病症候群或症狀有效：．．．。（5）引用或摘
      錄出版品、典籍或以他人名義並述及醫藥效能：．．．。
      2、詞句未涉及醫療效能但涉及誇張或易生誤解（1）涉及
      生理功能：例句：增強抵抗力、強化細胞功能．．．改善
      體質．．．清除自由基．．．分解有害物質。（2）未涉
      及中藥材效能而涉及五官臟器者：．．．。（3）涉及改
      變身體外觀者：．．．。」
（二）查原告上開廣告內容登載：「．．．癌症患者有機食品的
      最佳選擇，癌症病患都有問過醫療人員日後該怎麼吃才夠
      營養類似問題，但他們往往得不到確實答案，最常聽到都
      是多吃牛肉、魚類。癌症從現代醫學眼光來看，已不再是
      生命馬上面臨終止的絕症。在過去1年半裡，我歷經了2位
      家人罹患癌症的醫療過程，我認為在一連串的治療出院回
      到家以後，如何飲食得宜才是患者跟家屬的重大課題。怡
      妙康活性乳漿蛋白是什麼樣的產品呢？簡單講怡妙康活性
      乳漿蛋白就是內含30包透過63℃專利低溫技術將5,000㏄
      沒有受過污染的生乳變為每包10公克的濃縮物，任何人可
      透過食用這產品獲得相當營養成份以維持適當的活力－因
      為在相同的成份下一般人寧可選擇泡30公克的奶粉而不願
      意喝15,000㏄生乳。當初我選擇怡妙康活性乳漿蛋白做為
      親人的營養補充品是看上23個國家專利的說服力，因為怡
      妙康活性乳漿蛋白不是藥品卻能擁有跨越23個國的專利（
      台灣第111543號跟第113683號兩項專利）足以證明品質及
      安全皆經得起國際檢驗。圖片實例：歷經癌療過程後，我
      的岳父（70歲，95年9月罹患大腸癌）以怡妙康維持日常
      所需營養．．．怡妙康活性乳漿蛋白新年度以優惠價格讓
      各位有新體力每盒30包定價4,000元，見報3天內3盒送1盒
      ．．．。」等詞句，顯已違反前揭規定，其廣告內容有明
      確產品名稱、圖片、售價、聯繫方式，並佐以癌症患者有
      機食品的最佳選擇等文詞，及其自述岳父歷經癌療過程後
      ，以系爭產品維持日常所需營養後之照片，易誤導消費者
      將該產品與癌症患者相連結，以為使用該產品可達到改善
      特定生理機能之效果，同時使消費者循線購得系爭產品，
      以謀其不當商業利益，故原告違反食品衛生管理法第19條
      第1項規定，已甚明確。
（三）次查，人民均有遵守之義務，原告如對該法規定有所質疑
      或意見，應循陳情修法或其他途徑表示意見。又該法明確
      規定，食品之宣傳或廣告不得有不實、誇張或易生誤解之
      情形，而違規廣告之認定，係就個案所欲傳達消費者訊息
      之整體表現，包括文字敘述、產品品名、圖案、符號等綜
      合研判後，再據以認定。本件因其整體表現已涉及誇大不
      實、易生誤解，是已屬違規食品廣告，並無疑義。況原告
      97年3月24日至被告所屬衛生局製作訪談紀錄，其於紀錄
      中坦稱刊登系爭廣告，並稱系爭產品屬性為食品，此有系
      爭廣告及經原告簽章確認之訪談紀錄原處分卷可稽，其產
      品屬性既為食品，自應受食品衛生管理法之規範。是其所
      辯，顯無理由。綜前調查可證，原告違反食品衛生管理法
      之事證明確。
（四）結論：食品衛生管理法之立法精神為提高食品衛生管理之
      品質，保障消費者權益，並增進國民健康為首要目的。鑒
      於食品衛生之管理行為有別於一般商業行為，其對民眾生
      命財產影響甚鉅，自當從嚴從實加以監督管理，藉以提高
      食品衛生品質，使民眾消費之權益獲得保障。故本件原告
      刊登食品廣告，以誇大不實訊息散發予消費者，其違規事
      實洵堪認定。又被告經考量選擇最輕之法律效果，爰依食
      品衛生管理法第32條第1項規定處罰3萬元，業已兼顧法、
      理、情、比例原則及行政目的之達成等語，並聲明求為判
      決駁回原告之訴。
四、本件如前揭所載之事實，業據兩造分別陳述在卷，並有系爭
    食品之97年2月12日在中國時報A7版刊登廣告影本、行政院
    衛生署97年3月13日衛署食字第0970400997號函暨所附行政
    院衛生署中醫藥委員會平面媒體廣告監視紀錄、高雄縣衛生
    局97年3月12日衛局食字第09700084760號函暨所附廣告查處
    紀錄表及被告97年4月3日南市府衛食字第0972200738號行政
    處分書附原處分可稽，自堪認定。原告雖以前揭情詞資為爭
    執，惟查：
（一）按「對於食品、食品添加物或食品用洗潔劑所為之標示、
      宣傳或廣告，不得有不實、誇張或易生誤解之情形。」「
      違反第19條第1項規定者，處新臺幣3萬元以上15萬元以下
      罰鍰；．．．。」分別為行為時（下同）食品衛生管理法
      第19條第1項及第32條第1項前段所明定。查上述食品衛生
      管理法第19條第1項規定，係基於食品衛生管理法為管理
      食品衛生安全及品質，以維護國民健康之立法目的，就食
      品之宣傳或廣告有不實、誇張或易生誤解情事，所為之規
      範，故於食品之廣告或宣傳之整體表現，有不實、誇張或
      易生誤解之情形時，即構成該條規定之違章。
（二）次按，有關食品廣告標示詞句涉及誇張易生誤解或醫藥效
      能之認定，行政院衛生署於94年3月31日以衛署食字第094
      0402395號函釋：「總說明：．．．4、各級衛生機關對於
      可能涉嫌違規之產品，應視個案所傳達消費者訊息之整體
      表現，包括文字敘述、產品品名、圖案、符號等，綜合研
      判，切勿咬文嚼字，以達毋枉毋縱之管理目標。」另該函
      壹、「不得宣稱之詞句敘述：1、詞句涉及醫療效能：（1
      ）宣稱預防、改善、減輕、診斷或治療疾病或特定生理情
      形：．．．。（2）宣稱減輕或降低導致疾病有關之體內
      成分：．．．。（3）宣稱產品對疾病及疾病症候群或症
      狀有效：．．．。（5）引用或摘錄出版品、典籍或以他
      人名義並述及醫藥效能：．．．。2、詞句未涉及醫療效
      能但涉及誇張或易生誤解（1）涉及生理功能者：例句：
      增強抵抗力、強化細胞功能．．．改善體質．．．清除自
      由基．．．分解有害物質。．．．。」上述行政院衛生署
      函釋係認定產品標示、宣傳或廣告是否涉嫌違規之標準，
      屬解釋性行政規則，其係作為行政院衛生署所屬機關判斷
      是否違規之依據，並未增加人民權利義務之限制或負擔，
      爰予援用。
（三）經查，原告於97年2月12日在中國時報A7版刊登「怡妙康
      活性乳漿蛋白」食品廣告，其內容宣稱：「．．．癌症患
      者有機食品的最佳選擇．．．在過去1年半裡，我歷經了2
      位家人罹患癌症的醫療過程，我認為在一連串的治療出院
      回到家以後，如何飲食得宜才是患者跟家屬的重大課題。
      怡妙康活性乳漿蛋白是什麼樣的產品呢？簡單講怡妙康活
      性乳漿蛋白就是內含30包透過63℃專利低溫滅菌技術將5,
      000㏄沒有受過污染的生乳變為每包10公克的濃縮物，任
      何人可透過食用這產品獲得相當營養成份以維持適當的活
      力－因為在相同的成份下一般人寧可選擇泡30公克的奶粉
      而不願意喝15,000㏄生乳。當初我選擇怡妙康活性乳漿蛋
      白做為親人的營養補充品只是看上23個國家專利．．．（
      台灣第111543號跟第113683號兩項專利）足以證明品質及
      安全皆經得起國際檢驗！．．．（該廣告左邊之照片及系
      爭食品下面記載）歷經癌療過程後，我的岳父（70歲，95
      年9月罹患大腸癌）以怡妙康維持日常所需營養．．．怡
      妙康活性乳漿蛋白新年度以優惠價格讓各位有新體力每盒
      30包定價4,000元，見報3天內3盒送1盒．．．產品免付費
      訂購諮詢專線0000-000000。」等文詞，分別經行政院衛
      生署中醫藥委員會及高雄縣三民鄉衛生所查獲，轉經該署
      及高雄縣政府衛生局移送台南市衛生局查處，已如前述。
      就原告所刊登之系爭廣告所欲傳達給消費者之訊息，就其
      文字敘述、產品品名、照片、圖案等整體加以觀查，原告
      已將特定產品即「怡妙康活性乳漿蛋白」，表示其為癌症
      患者有機食品的最佳選擇，任何患者可透過食用該產品獲
      得相當營養成份以維持適當的活力，且佐以其岳父歷經大
      腸癌療過程後，食用系爭產品後，即足以維持日常所需營
      養之照片，易誤導消費者將該產品與癌症患者相連結，以
      為經過癌療過程後，癌症患者只要食用該產品即可維持日
      常所需之適當活力，並達到維持生理機能之效果等情，就
      該廣告之整體表現觀之，揆諸前揭法律規定及說明，已涉
      及誇大、易生誤解之情形。又食品衛生管理法第19條第1
      項乃對於刊登食品廣告者所課予之公法上義務，原告既要
      刊登廣告銷售系爭食品以營利（該廣告定有價格及訂購聯
      絡電話），自有注意其廣告詞句之用語，不得違反食品衛
      生管理第19條第1項之規定，而依其情形並無不能注意之
      情事，乃原告仍以上開文字敘述、產品品名、照片、圖案
      刊登於系爭廣告，縱非故意，亦有過失。故被告認其屬違
      規食品廣告，違反前揭食品衛生管理法第19條第1項規定
      ，乃依同法第32條第1項前段規定，裁處原告3萬元罰鍰，
      係屬該法條所訂最低處罰，已見從輕，核無違誤。是原告
      主張系爭廣告絕未有任何誇大不實之不當說明云云，顯有
      誤解，不足採取。
五、綜上所述，原告之主張並不可採。從而，被告以原告違反食
    品衛生管理法第19條第1項規定，依同法第32條第1項前段規
    定裁處原告最低度之罰鍰3萬元，並無違誤。訴願決定遞予
    維持，亦無不合。原告起訴意旨求為撤銷，為無理由，應予
    駁回。又本件事證已臻明確，兩造其餘主張核與判決之結果
    無影響，爰不逐一論述。另本件屬簡易事件，爰不經言詞辯
    論為之。
六、據上論結，本件原告之訴為無理由，依行政訴訟法第233條
    第1項、第236條、第98條第1項前段，判決如主文。
中    華    民    國    97    年     12    月   9    日
              高雄高等行政法院第三庭
                                法官  詹 日 賢
以上正本係照原本作成。
如不服本判決，應於送達後20日內，向本院提出上訴狀並表明上
訴理由，如於本判決宣示後送達前提起上訴者，應於判決送達後
20日內補提上訴理由書（須按他造當事人人數附繕本）。
中    華    民    國    97    年     12    月   9    日
                              書記官  宋 鑠 瑾
附註：
行政訴訟法第235條（第1項、第2項）：
對於適用簡易程序之裁判提起上訴或抗告，須經最高行政法院之
許可。
前項許可，以訴訟事件所涉及之法律見解具有原則性者為限。


司法院資訊處製作；財團法人民間司法改革基金會備份。
